【裁判字號】    98,交聲,1658
【裁判日期】    980603
【裁判案由】    聲明異議
【裁判全文】
臺灣臺中地方法院交通事件裁定        98年度交聲字第1658號
原處分機關  交通部公路總局臺中區監理所
異  議  人
即受處分人  甲○○
上列異議人即受處分人因違反道路交通管理處罰條例案件，對於
交通部公路總局臺中區監理所98年4月27日所為之處分（中監違
字第裁60-HC0000000號裁決書）聲明異議，本院裁定如下：
    主  文
原處分關於裁處罰鍰新臺幣肆萬伍仟元部分撤銷。
前項撤銷部分，甲○○不罰。
    理  由
一、原處分機關意旨略以：聲明異議人即受處分人甲○○（下稱
    受處分人）於民國96年11月5日21時39分許，騎乘車號261-B
    CJ號重型機車，在臺中縣大肚鄉○○村○○路○段343號前，
    因有「酒後駕車肇事，經以抽血檢驗，測得其血液中之酒精
    濃度換算成呼氣酒精濃度達0.64mg/l」之違規，為臺中縣警
    察局烏日分局大肚分駐所員警以其有違反道路交通管理處罰
    條例第35條第1項第1款規定之行為，逕行製作中縣警交字第
    HCO168816號舉發通知單予以舉發，經原處分機關交通部公
    路總局臺中區監理所於98年4月27日依道路交通管理處罰條
    例第35條第1項第1款及違反道路交通管理事件統一裁罰基準
    及處理細則第43條、第44條及第67條之規定，以中監違字第
    裁60-HC0000000號裁決書裁處受處分人酒後駕車罰鍰新臺幣
    （下同）4萬5000元整，並吊扣駕駛執照12個月，施以道安
    講習，於法並無不合等語。
二、聲明異議意旨則以：依據行政罰法第26條，一行為同時觸犯
    刑事法律及違反行政法上義務規定者，依刑事法律處罰之。
    受處分人業經檢察官為緩起訴處分，並已義務勞務40小時，
    而監理機關又再裁處行政罰鍰4萬5000元，並執行吊扣駕照
    ，實無一事二罰之必要，請求法院予以撤銷行政罰鍰部分，
    爰聲明異議等語。
三、按汽車駕駛人飲用酒類或其他類似物後，其吐氣所含酒精濃
    度超過每公升○‧二五毫克，不得駕車；汽車駕駛人，駕駛
    汽車經測試檢定酒精濃度超過規定標準，處新臺幣一萬五千
    元以上六萬元以下，並當場移置保管該汽車及吊扣其駕駛執
    照一年。道路交通安全規則第114條第2款、道路交通管理處
    罰條例第35條第1項第1款分別定有明文。又一行為同時觸犯
    刑事法律及違反行政法上義務規定者，依刑事法律處罰之。
    但其行為應處以其他種類行政罰或得沒入之物而未經法院宣
    告沒收者，亦得裁處之。前項行為如經不起訴處分或為無罪
    、免訴、不受理、不付審理之裁判確定者，得依違反行政法
    上義務規定裁處之，行政罰法第26條亦有明定。惟依95年2
    月5日施行之行政罰法第26條第1項規定：「一行為同時觸犯
    刑事法律及違反行政法上義務規定者，依刑事法律處罰之。
    但其行為應處以其他種類行政罰或得沒入之物而未經法院宣
    告沒收者，亦得裁處之」，此乃一行為同時造成刑罰法律與
    行政秩序罰規定發生競合適用之關係時，基於「一事不二罰
    」之法理，經由立法程序確立應以刑罰優先為原則，避免行
    為人承受過度且重複之處罰。此觀該條立法理由明確揭示：
    「一行為同時觸犯刑事法律及違反行政法上義務規定時，由
    於刑罰與行政罰同屬對不法行為之制裁，而刑罰之懲罰作用
    較強，故依刑事法律處罰，即足資警惕時，實無一事二罰再
    處行政罰之必要。且刑事法律處罰，由法院依法定程序為之
    ，較符合正當法律程序，應予優先適用。但罰鍰以外之沒入
    或其他種類行政罰，因兼具維護公共秩序之作用，為達行政
    目的，行政機關仍得併予裁處，故為第一項但書規定」，其
    理益明。是以前揭行政罰法中，刑事法律處罰優先且不再處
    以行政秩序罰之目的，既係因為行為人已接受刑罰而足資警
    惕，且已發生懲罰之作用，即無使行為人陷於雙重處罰之不
    利益，則關於刑事法律處罰之範圍，自應採取實質認定，凡
    刑事實體法或程序法中所規定客觀上剝奪行為人生命、自由
    、財產權利，主觀上亦因制裁之嚴厲性、痛苦性，其強度足
    以造成心理強制而間接達成矯正教化目的之處遇手段，皆應
    納入其中，而不以形式上符合刑法第32條至第34條所定主刑
    及從刑種類者為限，始與前揭法律規範之意旨相符。
四、查本件受處分人因酒後駕車，經以抽血檢驗，測得其血液中
    之酒精濃度換算成呼氣酒精濃度超過標準值，為警舉發之事
    實，有臺中縣警察局烏日分局大肚分駐所舉發違反道路交通
    管理事件通知單、交通部公路總局臺中區監理所裁決書等在
    卷可稽，復為受處分人所不否認，是以本件違規事實明確，
    已堪認定，惟查：
  (一)受處分人上開違規事實，經臺灣臺中地方法院檢察署檢察官
    於97年1月11日以97年度偵字第557號緩起訴處分確定，緩起
    訴期間為1年，命受處分人應自緩起訴期間起算日起，至緩
    起訴期間屆滿前2個月止，向指定之公益團體、地方自治團
    體或社區提供40小時之義務勞務，及參加法治教育1場，而
    受處分人已於97年4月11日至臺灣臺中地方法院檢察署參加
    法治教育課程，並已於97年4月22日至97年11月30日至社團
    法人台中市搜救暨保護協會執行義務勞務40小時完畢，及該
    緩起訴處分期滿未經撤銷等情，有臺灣臺中地方法院檢察署
    檢察官緩起訴處分書、臺灣高等法院被告前案紀錄表各1份
    在卷可稽，並經本院調取緩起訴處分執行及觀護卷宗核閱屬
    實。
  (二)又本件檢察官課予受處分人義務勞務及參加法治教育之負擔
    ，性質上可謂實質上制裁，且造成受處分人權利受限制影響
    ；受處分人上開違反刑事法律禁止規範之犯罪事實既已明確
    ，僅因檢察官採取緩起訴處分之替代性刑事處遇手段，未將
    該案逕起訴或聲請簡易判決處刑，致其後適用之刑事程序有
    所區別，然就受處分人仍負有一定之義務觀察，其如未在上
    開指定期間內確實履行義務，依刑事訴訟法第253條之3第1
    項第3款之規定，受處分人將遭受撤銷緩起訴處分之不利益
    ；反之，倘其確實遵守並履行各項緩起訴條件，除非合於刑
    事訴訟法第260條所定情形之一，否則受處分人即無再就同
    一案件遭受刑事訴追之虞。從而，受處分人已因此前開緩起
    訴處分而剝奪其自由權，而上開義務勞務亦具有強制性、懲
    罰性，雖不若易科罰金係以支付金錢作為自由刑之替代，惟
    經由緩起訴處分條件之履行，使其免於遭檢察官發動起訴程
    序，仍具有替代刑罰之效果。廣義而言，應屬「實質刑事法
    律處罰」，而有行政罰法第26條第1項「一事不二罰」規定
    之適用。況道路交通管理處罰條例第35條規定之裁處，含有
    罰鍰及吊扣駕照，分屬行政罰法中不同種類之裁罰，有對於
    過去違反義務行為處罰之「秩序罰」（指罰鍰），以及對於
    預防將來再犯危險之「管制罰」（指吊扣駕照）；前者對於
    過去義務違反而為秩序罰之目的，與刑事制裁酒醉駕車所欲
    達到保護交通安全之目的相同，二者既為相同之目的，則處
    以較重之刑事制裁為已足，自無重複處罰行政罰之必要。
  (三)本件受處分人上開酒後駕車之行為，係屬同時觸犯刑事法律
    及違反行政法上義務規定之行為，業經臺灣臺中地方法院檢
    察署檢察官以97年度偵字第557號緩起訴處分確定。又刑事
    訴訟法第253條之2規定，命被告為金錢給付、勞務給付及處
    遇措施的部分，應得被告之同意，蓋其涉有被告之人身自由
    及財產的拘束，且產生未經裁判即終局處理案件之實質效果
    ，自應考慮被告之意願。是上開緩起訴處分令受處分人向指
    定之公益團體、地方自治團體或社區提供40小時之義務勞務
    給付，雖非刑法所定刑罰之種類，然已對受處分人名譽、心
    理產生相當制約，並影響受處分人之自由等權利，揆諸首揭
    之規定及說明，上開緩起訴處分已產生實質刑罰效果，應實
    質該當行政罰法第26條第1項之「依刑事法律」之處罰效果
    。則原處分機關依法自不得對受處分人，依道路交通管理處
    罰條例第35條第1項規定，裁處罰鍰4萬5000元之處分。
五、綜上所述，本件受處分人就上開同一酒後駕車行為，經前開
    刑案部分之緩起訴處分確定，而該緩起訴處分亦含有命受處
    分人向指定之公益團體、地方自治團體或社區提供40小時之
    義務勞務給付，已產生實質刑罰效果，應實質該當行政罰法
    第26條第1項之「依刑事法律」之處罰。則原處分機關依道
    路交通管理處罰條例第35條第1項第1款規定，對受處分人上
    開酒後駕車之違規行為予以裁罰時，除其行為應處以「其他
    種類行政罰」即吊扣駕駛執照12個月部分，仍得予以裁處外
    ，就受處分人違反行政法上義務而受裁處罰鍰4萬5000元部
    分，依行政罰法第26條第1項前段規定，即應依刑事法律處
    罰之，不得再依上揭道路交通管理處罰條例等規定裁罰。從
    而，原處分機關依道路交通管理處罰條例第35條第1項第1款
    、第24條第1項第2款規定，裁處吊扣駕照12個月，施以道安
    講習之其他種類行政罰部分，於法並無不合。然原處分機關
    裁處受處分人罰鍰4萬5000元部分，依上開所述，與法有違
    ，受處分人此部分之異議，為有理由。是關於裁處受處分人
    罰鍰4萬5000元部分，於法不合，應予撤銷，並為不罰之諭
    知。
六、據上論斷，應依道路交通管理處罰條例第87條第2項，道路
    交通案件處理辦法第20條，裁定如主文。
中    華    民    國    98    年     6    月    3    日
                    交通法庭  法  官  戴嘉慧
上正本證明與原本無異。
如不服本裁定，應於送達後5日內向本院提出抗告狀。（應附繕
本）
                              書記官  劉晴芬
中    華    民    國    98    年     6    月    3    日


司法院資訊處製作；財團法人民間司法改革基金會備份。
